臺灣高等法院高雄分院刑事裁定　　　　100年度交抗字第120號
抗 告 人　高雄市政府交通局
代 表 人　王國材
受處分人　羅俊欽
上列抗告人因違反道路交通管理處罰條例聲明異議案件，不服臺
灣高雄地方法院中華民國100年3月30日裁定（100 年度交聲字第
287號），提起抗告，本院裁定如下：
    主  文
抗告駁回。
    理  由
一、抗告意旨略以：異議人即受處分人羅俊欽於民國98年11月14
    日零時51分許，駕駛車號ZFC-177 號輕型機車，行經高雄市
    ○○○路，經警查獲受處分人酒後駕車肇事致人於傷，酒測
    值為每公升0.81毫克，而有「汽車駕駛人酒精濃度超過規定
    標準」之違規，經抗告人即原處分機關即高雄市政府交通局
    依道路交通管理處罰條例第35條第1 項第1 款、第24條第1
    項第2 款規定，裁處罰鍰新臺幣（下同）45,000元，吊扣「
    普通重型機車駕駛執照24個月」，依法並無不當。詎原裁定
    竟撤銷原處分，並就關於吊扣「普通重型機車駕駛執照24個
    月」部分，改裁處「吊扣普通輕型機器腳踏車駕駛執照24個
    月」，顯有未恰，爰提起抗告，請求撤銷原裁定，另為適法
    之裁定云云。
二、按道路交通管理處罰條例第87條第1 項規定：「受處分人不
    服第8 條主管機關所為之處罰，得於接到裁決書之翌日起20
    日內，向管轄地方法院聲明異議。」此條文中所謂之「處罰
    」，應指包括對受處分人裁處之違規事實是否正當及裁罰所
    引用之法條是否適當而言，蓋此二者有不可分離之關係，即
    聲明異議應以交通違規行為為標的，非以處罰項目為範圍。
    本件受處分人酒後駕車肇事只有一個交通違規行為，雖受處
    分人僅就處罰項目中之罰鍰部分提起異議，其餘部分（吊扣
    駕駛駕照及應參加道路交通安全講習部分）並未提及，惟違
    規之事實同一，法院自得針對原處分機關適用法條是否正確
    一併為審酌，合先敘明。
三、經查：
(一)、關於吊扣駕駛執照部分：
  1.按汽車駕駛人，駕駛汽車經測試檢定酒精濃度超過規定標準
    者，處15,000元以上60,000元以下罰鍰，並當場移置保管該
    汽車及吊扣其駕駛執照1 年；因而肇事致人受傷者，並吊扣
    其駕駛執照2 年；又汽車駕駛人，有第35條第1 項規定之情
    形，應接受道路交通安全講習，道路交通管理處罰條例第35
    條第1 項第1 款、第24條第1 項第2 款分別定有明文。經查
    ，本件受處分人於上開時、地，酒後駕駛車號ZFC-177 號輕
    型機車，行經高雄市○○○路肇事致人於傷，經警查獲受處
    分人酒後駕車，酒測值為每公升0.81毫克，有道路交通管理
    處罰條例第35條第1 項第1 款之違規事實而當場開單舉發，
    原處分機關乃以高雄市政府交通局於100 年1 月21日高市交
    裁字第裁32-B00000000號違反道路交通管理事件裁決書，裁
    處罰鍰45,000元、吊扣普通重型機車駕駛執照24個月及應參
    加道安講習等情，業據受處分人供承在卷，並有上開裁決書
    暨送達證書、舉發通知單等附卷足稽（見原審卷第1-4 頁、
    本院卷第10頁）。又受處分人並未領有普通輕型機車駕駛執
    照，而係領有重型機車駕駛執照駕駛執照之事實，則有公路
    監理電子閘門證號查詢汽車駕駛人查詢結果在卷可憑（見原
    審卷第7 頁），是此部分事實均堪認定。
  2.惟按道路交通管理處罰條例第68條曾於94年12月14日修正公
    布，並自95年3 月01日開始施行。原條文規定：「汽車駕駛
    人，因違反本條例及道路交通安全規則之規定，受吊扣或吊
    銷駕駛執照處分時，吊扣或吊銷其持有各級車類之駕駛執照
    」，修正後改為：「汽車駕駛人，因違反本條例及道路交通
    安全規則之規定，受吊銷駕駛執照處分時，吊銷其持有各級
    車類之駕駛執照」。觀其提案修正理由「原條文將違法或違
    規駕駛人所持有各級車類之駕駛執照一併吊扣或吊銷失之過
    酷，影響人民工作及生活甚鉅，爰修正之」，此業據立法院
    公報第94卷第70期院會紀錄記載明確。顯見依現行道路交通
    管理處罰條例規定，不得吊扣駕駛人所持有他級駕駛執照，
    亦即於為吊扣駕駛人駕駛執照之處分時，僅得吊扣駕駛人違
    規時所駕駛該級車類之駕駛執照，以限制其繼續駕駛該級車
    類行駛道路之權利，若駕駛人並無該級車類之駕駛執照，即
    無從執行吊扣駕駛執照之處分，而僅係應否依道路交通管理
    處罰條例第22條第1 項規定處罰駕駛人之問題。次按行政行
    為，採取之方法所造成之損害不得與欲達成目的之利益顯失
    均衡，行政程序法第7 條第3 款定有明文。又依道路交通安
    全規則第61條第1 項第6 款規定，汽車駕駛人取得高一級車
    類之駕駛資格者，應換發駕駛執照，並准其駕駛較低級車類
    之車輛，已領有普通重型機器腳踏車駕駛執照者，得駕駛輕
    型機器腳踏車。本件受處分人既係駕駛輕型機車違規，若其
    重型機車駕駛執照因而遭吊扣，將造成受處分人不能駕駛重
    型機車之結果，則原處分機關採取吊扣受處分人重型機車駕
    駛執照，以達成限制其駕駛輕型機車之目的，所造成損害已
    與欲達成目的之利益顯失均衡。從而，受處分人於前述違規
    之際所駕駛之車種既係輕型機車，依法所受處分內容應僅為
    限制其駕駛輕型機車之權利；今原處分機關遽以吊扣受處分
    人所持有之重型機車駕駛執照，此舉顯然不當剝奪受處分人
    駕駛重型機車之權利，對受處分人權益侵害甚鉅，亦與現行
    道路交通管理處罰條例第68條規定有悖，容有違誤。
  3.依上所述，可知原處分機關僅得裁處吊扣受處分之「輕型機
    車駕駛執照」，不得吊扣「重型機車駕駛執照」。至道路交
    通主管機關對於汽車駕駛執照之管理，因採取一照原則，未
    發給駕駛人較低等級之駕駛執照，惟行為人依法既應諭知吊
    扣輕型機車駕駛執照，尚不能因受處分人現實上僅持有重型
    機車駕駛執照，即違背法律規定諭知免罰。此主管機關仍可
    利用電腦資料處理或在汽車駕照註記或其他方式，吊扣行為
    人輕型機車駕駛執照，執行層面應可妥適克服，尚難逕謂無
    法執行，而諭知不罰（參照臺灣高等法院暨所屬法院98年法
    律座談會刑事類提案第20號決議意旨）。
(二)、關於罰鍰部分：
  1.按94年2 月5 日公佈施行之行政罰法第26條規定：「一行為
    同時觸犯刑事法律及違反行政法上義務規定者，依刑事法律
    處罰之。但其行為應處以其他種類行政罰或得沒入之物而未
    經法院宣告沒收者，亦得裁處之。前項行為如經不起訴處分
    或為無罪、免訴、不受理、不付審理之裁判確定者，得依違
    反行政法上義務規定裁處之」，明揭同一行為不受行政及刑
    事之雙重處罰及一事不二罰之原則。次按道路交通管理處罰
    條例第35條第1 項第1 款規定：汽車駕駛人，駕駛汽車經測
    試檢定，酒精濃度超過規定標準者，處新臺幣15,000元以上
    60,000元以下罰鍰，並當場移置保管該汽車及吊扣其駕駛執
    照1 年；因而肇事致人受傷者，並吊扣其駕駛執照2 年；致
    人重傷或死亡者，吊銷其駕駛執照，並不得再考領。前揭道
    路交通管理處罰條例第35條第1 項第1 款規定之處罰內容，
    係針對行為人違反行政法上義務規定之行政罰，且該條例關
    於一行為同時觸犯刑事法律及違反行政法上義務規定者，並
    無特別規定，倘汽車駕駛人以單一酒後駕駛汽車行為，經測
    試酒精濃度超過規定標準，而同時涉有刑法第185 條之3 公
    共危險罪嫌時，道路交通管理處罰機關除有行政罰法第26條
    第1 項但書得處以其他種類行政罰者之情形，而得裁處其他
    種類行政罰外，關於罰鍰部分，應依行政罰法第26條及道路
    交通管理處罰條例第10條規定移送地方法院檢察署處理。且
    該酒後駕駛汽車之行為，除移送後有行政罰法第26條第2 項
    所定經「不起訴處分」或為「無罪」、「免訴」、「不受理
    」、「不付審理」之裁判確定等情形，得再依違反行政法上
    義務規定裁處之外，不得逕依道路交通管理處罰條例第35條
    第1 項第1 款規定裁處行為人罰鍰之行政罰，以符行政罰法
    第26條一事不二罰之規定。至於罰鍰以外之其他種類行政罰
    ，例如吊扣駕駛執照、施以道安講習等處分，因兼具維護公
    共秩序之作用，為達行政目的，依行政罰法第26條第1 項但
    書之規定，行政機關自仍得予裁處。
  2.另按被告於緩起訴期間內，有下列情形之一者，檢察官得依
    職權或依告訴人之聲請撤銷原處分，繼續偵查或起訴：一、
    於期間內故意更犯有期徒刑以上刑之罪，經檢察官提起公訴
    者。二、緩起訴前，因故意犯他罪，而在緩起訴期間內受有
    期徒刑以上刑之宣告者。三、違背第253 條之2 第1 項各款
    之應遵守或履行事項者，刑事訴訟法第253 條之3 第1 項亦
    規定明確。是案經檢察官為「緩起訴處分」者，於緩起訴之
    猶豫期間內，是否因前開撤銷事由，經檢察官撤銷緩起訴處
    分後提起公訴，猶懸而未定。雖於緩起訴期間屆滿，而緩起
    訴未經撤銷，行為人得免於刑事訴追，其法律效果與「不起
    訴處分」相同，然非俟緩起訴期間屆滿，無從確定行為人最
    終是否未經撤銷緩起訴處分，亦即緩起訴處分於猶豫期間內
    ，未具實質之確定力，與具有終局確定力之「不起訴處分」
    不同。因緩起訴期間屆滿前，該緩起訴處分仍有被撤銷之可
    能，倘原處分機關逕予行政裁罰，將使受處分人有同時遭受
    行政處罰及刑事訴追之危險，顯與行政罰法第26條規定之立
    法意旨相悖。行政罰法第26條第2 項之所定同一行為如經「
    不起訴處分」或為「無罪」、「免訴」、「不受理」、「不
    付審理」之裁判確定者，得依違反行政法上義務規定裁處之
    ，所著重者係在各該事由同具終局免受刑事追訴之效力，而
    無雙重處罰之危險，應認屬列舉之事由，「緩起訴處分」既
    非上開列舉事由，且於緩起訴期間屆滿前仍存有雙重處罰之
    危險，原處分機關自不得於緩起訴期間屆滿前，就行為人之
    同一行為再為行政裁罰。
  3.經查，本件受處分人於98年11月14日零時51分許，駕駛車號
    ZFC-177 號輕型機車，行經高雄市○○○路，經警查獲受處
    分人酒後駕車，酒測值為每公升0.81毫克，而有「汽車駕駛
    人酒精濃度超過規定標準」之違規，依道路交通管理處罰條
    例第35條第1 項第1 款、第24條第1 項第2 款規定，裁處罰
    鍰45,000元，吊扣駕駛執照24個月（原判決誤載為12個月）
    ，並應參加道路交通安全講習等節，有高雄市政府交通局高
    市交裁字第裁32-B00000000號違反道路交通管理事件裁決書
    附卷可稽。又受處分人因上開酒後駕車案件，經臺灣高雄地
    方法院檢察署檢察官以98年度偵字第34395 號為緩起訴處分
    ，緩起訴期間為1 年，並命受處分人向國庫支付40,000元，
    並已於99年12月21日緩起訴期滿等情，有舉發違反道路交通
    管理事件通知單、被告前案紀錄表在卷可稽（原審卷第5-6
    頁）。
  4.受處分人上開酒後駕車之行為，係屬同時觸犯刑事法律及違
    反行政法上義務規定之行為，且前經緩起訴處分確定，受處
    分人已支付40,000元，此有被告前案紀錄表可證，自已產生
    實質刑罰之效果。揆諸行政罰法第26條規定與前揭說明，原
    處分機關對受處分人上開酒後駕車之違規行為為裁罰時，除
    其行為應處以其他種類行政罰即吊扣駕駛執照及施以道路交
    通安全講習，仍得予以裁處外，自不得就該同一違規事實再
    處以「罰鍰」，原處分再予裁處受處分人罰鍰，與法自屬有
    違。另道路交通管理處罰條例第35條第8 項亦規定：「前項
    汽車駕駛人，經裁判確定處以罰金低於本條例第92條第3 項
    所訂最低罰鍰基準規定者，應依本條例裁決繳納不足最低罰
    鍰之部分。」上開道路交通管理處罰條例第35條第8 項之規
    定，核屬行政罰法第26條第1 項之特別規定。而緩起訴處分
    固屬廣義之司法處分，為避免經法院裁判確定者，仍得裁決
    繳納；而經緩起訴確定者，反而不得裁決繳納差額之不公平
    情事，所謂經裁判確定應包括緩起訴處分確定。準此，本件
    受處分人依緩起訴處分命令已繳交國庫40,000元，而原處分
    機關就受處分人之酒後駕車違規，依違反道路交通管理事件
    統一裁罰基準表規定，原得裁處罰鍰45,000元，是依上開道
    路交通管理處罰條例第35條第8 項規定，原處分機關就罰鍰
    部分仍得裁處5,000元（即差額部分）。
(三)、關於施以道路安全講習部分：
    原處分機關裁處受處分人應參加道路安全講習部分，係為達
    成遏止酒後駕車之不法行為，維護道路交通用路權人之安全
    法益等行政目的所必要之罰鍰以外之其他種類行政罰，依行
    政罰法第26條第1 項但書之規定，原處分機關仍得裁處，並
    未違反「一事不二罰」之規定，此部分之裁處並無違誤。
四、綜上所述，受處分人考領有普通重型機車駕駛執照，於前揭
    時、地飲酒後駕駛輕型機車肇事致人於傷之行為，違反道路
    交通管理處罰條例第35條第1 項第1 款，應依同條例第24條
    第1 項第2 款之規定，應裁處罰鍰5,000 元（差額部分）、
    吊扣輕型機車駕駛執照24個月及應參加道路交通安全講習。
    詎原處分機關未察，逕裁處受處分人裁罰45,000元及吊扣普
    通重型機車駕駛執照24個月部分，均非妥適；受處分人就裁
    罰45,000元部分聲明異議，為有理由。從而，原裁定撤銷原
    處分，改諭知：「受處分人汽車駕駛人，駕駛汽車經測試酒
    精濃度超過規定標準，處罰鍰新臺幣5,000 元，吊扣普通輕
    型機器腳踏車駕駛執照24個月，且接受道路交通安全講習」
    ，於法自無不合。抗告人即原處分機關仍執前詞提起抗告，
    提摘原裁定不當，並無理由，應予駁回。
五、至原裁定據上論斷欄援引「道路交通案件處理辦法第20條前
    段」部分，雖有未當（疏未注意「道路交通案件處理辦法」
    已修正為「道路交通事件處理辦法」，並將修正前第20條移
    至第19條），然並無礙本件受處分人上開違規事實之認定暨
    應受前揭裁罰之法律適用，此疏漏純係無關裁定宏旨之枝節
    問題，原裁定仍予維持，一併敘明。
據上論結，應依道路交通事件處理辦法第25條、刑事訴訟法第41
2條，裁定如主文。
中    華    民    國   100    年    5     月    23    日
                  刑事第四庭    審判長法  官   蕭權閔
                                      法  官   吳進寶
                                      法  官   唐照明
以上正本證明與原本無異。
不得再抗告。
中    華    民    國   100    年    5     月    23    日
                                      書記官   黃琳群